【裁判字號】    89,判,903
【裁判日期】    890330
【裁判案由】    有關二二八事件處理及補償條例
【裁判全文】
行  政  法  院  判  決                            八十九年度判字第九○三號
    原      告  甲○○
    被      告  財團法人二二八事件紀念基金會
右當事人間因有關二二八事件處理及補償條例事件，原告不服行政院中華民國八十八
年一月八日台八十八訴字第○一○八八號再訴願決定（以再訴願決定論），提起行政
訴訟。本院判決如左︰
    主  文
原告之訴駁回。
    事  實
緣原告於民國八十六年十月一日以其父蔡其力於民國三十六年三月下旬，在自宅被一
群軍人濫捕、勒贖及凌辱，雖經家人營救而獲釋，仍抱病死亡。其開墾之魚塭養地，
亦遭沒收，為二二八事件之受難者，向被告申請發給受難者補償金。被告調查結果，
認證據不足以認定受難事實，而以八十七年五月二十六日二二八守字第○○五○○
號書函，拒絕給予補償。原告不服，向行政院提起訴願遭決定駁回（以再訴願決定論
），遂提起行政訴訟。茲摘兩造訴辯意旨如次：
原告起訴意旨略謂︰原告之父蔡其力為原臺南縣（現嘉義縣）布袋鄉地方士紳，因二
二八事件，於三十六年三月下旬，在自宅被一群軍人濫捕，被監禁臺南軍法處二年之
久，並寄獄於臺南監獄。之後以叛亂（內亂）罪嫌被判有期徒刑八年，上訴後改判三
年，緩刑五年。其被補羈押期間，橫遭凌辱至成殘廢，且不法軍人屢以槍殺相脅，三
次勒贖，原告等不得不舉債贖人，惟受難者已被凌虐癱瘓，以至抱病死亡。其父終其
一身心血，貸盡家產填海而成之未登錄養地，墾殖之魚塭約二十甲，依漁業法第十條
規定，為準物權，屬於其個人所有之產權，並曾依法向當地政府機關檢附實測圖及相
關證明文件，辦妥領照及租稅之程序。至二二八事件發生，因被以內亂罪嫌遭濫補羈
押，該財產亦被沒收，此有證人蔡榮滿、蔡長註、蔡江澤、蔡水樹及蔡金磁等人可證
。且原告之父曾任布袋鄉農會第一屆理事主席，依當時農會規定，非有產權之農、漁
民者，不得申請為農會會員，且不得被選為理、監事。故其確因擁有所開墾之未登記
養地，方得被選農會理事，而其被補羈押、判刑與養地被沒收，二者互為因果關係，
此亦可證明原告之父確因二二八事件被補。至相關產權憑證，皆被軍法人員搜括而去
，判決書等，則因心有餘悸，不敢私藏，且因受難者家屬，屢被情治機關要脅擾亂，
於三、四十年前即陸續走避國外，事發迄今已逾五十年，資料遍尋不獲。又原告之父
原籍係臺南縣布袋鄉，並非現在之戶籍資料「嘉義縣布袋鄉」，為免主辦人員疏漏，
請予重查。原告依二二八事件處理及補償條例規定，向被告請求給予補償金，竟遭拒
絕，提起訴願，亦未獲准變更，爰請求撤銷原處分及訴願決定，比照臺塑雲林六輕廠
、布袋商港等徵收案，補償一億二千萬元及因羈押健康受損之補償金五百萬元，名譽
損失補償金一億元，遭勒贖支付贖金一千萬元，合計三億三千五百萬元等語。
被告答辯意旨略謂︰被告所持有之二二八檔案（包括前警備總部留存之二二八檔案）
，係以人名建立電腦索引檔，經再次查索仍無「蔡其力」之相關資料。原告於爭訟時
，所新提之證人有蔡江澤、蔡水樹及蔡金磁，被告僅查獲三十六年時有一位「蔡金磁
」（二十二歲），因內亂罪嫌遭軍事審判並羈押於臺南監獄之資料，蔡江澤及蔡水樹
則查無資料。無論檔案所記載之「蔡金磁」是否即是本案之證人，均無法根據其證明
書認定蔡其力因二二八事件被羈押之事實。蔡其力受難即無任何積極可信之證據，被
告以證據不足，無法給予補償，並無不法等語。
    理  由
按「本條例所稱受難者，係指人民因本事件生命、身體、自由或財產遭受公務員或公
權力侵害者。」「行政院為處理受難者之認定及申請補償事宜，得設『財團法人二二
八事件紀念基金會』（以下簡稱紀念基金會），由學者專家、社會公正人士、政府及
受難者家屬代表組成之。」「補償金之申請、認定程序及發放事宜，由紀念基金委員
會定之。」為二二八事件處理及補償條例（下稱二二八條例）第二條第一項、第三條
第一項及第七條第三項所規定。本件原告以其父蔡其力於三十六年三月下旬二二八事
件中，橫遭軍方非法濫捕、羈押、判刑，且所開墾之魚塭養地（坐落土地當時未登記
，其後已登記為嘉義縣布袋鎮○○段四一二至四一九地號，現登記簿謄本記載所有權
人為中華氏國，登記原因為「奉命接管」，原因發生日期為五十四年一月二十九日）
亦遭非法沒收，而依二二八條例規定，請求被告予以補償。被告調查結果，以證人蔡
榮滿於訪問紀錄陳述：「蔡其力在布袋我家附近郵局隔壁做代書兼賣西藥。二二八事
件之後，我聽我父母說，蔡其力被抓去關。何時關？關多久？我都不知道。蔡其力在
布袋．．．『塭水池』有十幾甲．．．魚池。在二二八事件前有部分已被徵收，事件
後將之全部徵收，都沒有補償。我只是聽大人這樣說的。我是小孩子，只知道這些事
，但不是太清楚。」證人蔡長註於訪問紀錄陳述「我父親蔡記是蔡其力家的長工、所
以我知道他們家有一大片魚池．．．我曾聽我父親說蔡其力被抓去關，何時關？關多
久？我當時沒有注意，現在已記不得了。何人來抓蔡其力我也不知道。我也曾聽父親
說，蔡其力的魚池被沒收。何時沒收？什麼人沒收？我都不知道。」另經函據軍管區
司令部軍法處八七慮剛字第○八一六號書函，略以該處現有前警備總部留存二二八檔
案中查無蔡其力之資料等語，且被告持有之二二八相關檔案，亦無相關資料，乃認所
稱蔡其力被羈押及土地被沒收一事，均無積極證據可證，而拒絕原告之申請，訴願決
定亦維持原處分，揆諸首揭規定，並無違誤。原告起訴主張蔡其力確曾因二二八事件
被判叛亂（內亂）罪嫌，被監禁台南軍法處二年之久，並寄獄於台南監獄。之後，被
判有期徒刑八年，上訴改判三年，緩刑五年，至於判決書，因年代久遠，且遭逢巨變
，全家避居國外，已遍尋不著。又上述魚池確係受難者生前貸盡家產填海而成之未登
錄養地，依漁業法第十條規定，為準物權，屬於其個人所有之產權，並曾依法向當地
政府機關檢附實實測圖及相關證明文件章妥領照租稅之程序，至二二八事件發生，蔡
其力因被以內亂罪嫌遭濫補羈押，該財產亦遭沒收，亦有證人蔡江澤、蔡水樹及蔡金
磁可證。另蔡其力原籍係台南縣布袋鄉，並非現在之戶籍資料為「嘉義縣布袋鄉」，
請再重查，以免疏漏云云。惟查依據二二八條例第九條規定，被告係由學者專家、社
會公正人士、政府及受難者家屬代表組成。受難者或其家屬代表不得少於紀念基金會
委員總額之四分之一。其成員已包括被害人之代表，與一般公務機關截然不同；且該
條例第九條第一項復明定被告獨立超然行使職權，不受任何干預，對事件調查事實及
相關資料，認定事件受難人，並公布受難人名單，受理補償金請求及支付，係為公正
之機關。本件蔡其力並未列入被告認定事件之受難人名單中；原告雖依據本條例第九
條第二項規定，向被告申請發給補償金，然查被告向原告提出之證人蔡榮滿、蔡長註
訪問已如上述，彼等證言均係傳聞之詞，無法確切指證蔡其力確係因二二八事件入獄
。另原告訴願時，雖補提蔡長金、蔡水樹、蔡江澤、蔡金磁之證明書為證，惟蔡長金
、蔡水樹、蔡江澤等人，經被告查明並非受難者，蔡水樹、蔡江澤於本件訴訟時再提
出之證明書上自述係據傳聞知蔡其力被補云云，所證並非親身經歷，自難採為證據。
蔡長金據其證明書記載，其伯父係蔡其力之長工，因而知悉此事，顯亦係傳聞證據，
亦不足採。至蔡金磁依原告提出之軍管區司令部軍法處復蔡金磁之函中，明載蔡金磁
列名於該處現有前警備總部留存檔案文件中，有關二二八事件資料所附「台南縣及所
屬各機關逮捕奸暴叛亂案中犯報告表」內，而經被告憑以認定蔡金磁為受難者。蔡金
磁所述於看守所看過蔡其力乙節，蔡其力若確係同因二二八事件入獄，二人又屬同鄉
，則警備總部當時臺南縣之資料中，應無將蔡其力漏未列入記錄之理。況蔡金磁之證
明書復自陳不知蔡其力犯何罪被關，是其證言，亦無法證明蔡其力係為二二八事件之
受難者。此外，被告函軍管區司令部軍法處查證結果，該處現有前警備總部留存二二
八檔案中查無蔡其力之資料，則蔡其力縱確有入獄之事實，然其究因何罪入獄，亦有
未明，尚難據以證明蔡其力確因二二八事件而被補、羈押或判刑。被告所持有之二二
八檔案（包括前警備總部留存之二二八檔案），係以人名建立電腦索引檔，經再次查
索仍無「蔡其力」之相關資料，已據被告陳明在卷，則無原告所稱因戶籍之行政區域
變動而疏漏可能。至嘉義縣布袋鎮○○段四一二至四一九地號上，是否曾有蔡其力開
墾之魚塭？其曾否擔任農會理事？均與其是否因二二八事件被補受難之認定無關。從
而原告以蔡其力為受難者，請求補償，其證據自有不足，被告及訴願決定未准原告之
請求，於法洵無不合，原告仍執前詞爭訟，為無理由，應予駁回。
據上論結，本件原告之訴為無理由，爰依行政訴訟法第二十六條後段，判決如主文。
中    華    民    國     八十九      年      三      月      三十       日
                    行 政 法 院 第 一 庭
                                審 判 長 評  事      藍  獻  林
                                         評  事      蔡  進  田
                                         評  事      黃  璽  君
                                         評  事      廖  宏  明
                                         評  事      鄭  忠  仁
右  正  本  證  明  與  原  本  無  異
                                         法院書記官  邱  彰  德
中    華    民    國     八十九      年      三      月      三十       日


司法院資訊處製作；財團法人民間司法改革基金會備份。
